【裁判字號】    99,交聲,1958
【裁判日期】    990608
【裁判案由】    聲明異議
【裁判全文】
臺灣臺中地方法院交通事件裁定        99年度交聲字第1958號
原處分機關  交通部公路總局臺中區監理所臺中市監理站
異  議  人
即受處分人  中國聯合機車租賃有限公司逢甲分公司
代  表  人  甲○○
上列受處分人因違反道路交通管理處罰條例案件，對於交通部公
路總局臺中區監理所臺中市監理站民國99年4月28日所為之裁決
（裁監稽違字第裁61—Ｉ00000000號裁決書），聲明異議，本院
裁定如下：
    主    文
原處分撤銷。
中國聯合機車租賃有限公司逢甲分公司不罰。
    理    由
一、原處分機關即交通部公路總局臺中區監理所臺中市監理站（
    下稱原處分機關）係以：異議人即受處分人中國聯合機車租
    賃有限公司逢甲分公司(下稱受處分人)所有之車號ＳＱＮ─
    八六三號輕型機車，於民國九十八年九月五日二十時七分在
    彰化縣中山路與萬年路口處，因使用註銷之牌照行駛公路，
    為彰化縣警察局員林分局掣開違反道路交通管理事件通知單
    攔停舉發。經核上開重機車確於八十八年四月六日在原處分
    機關依作業規定完成「拒不過戶註銷」手續，惟本案受處分
    人未於應到案日期前依道路交通管理處罰條例第八十五條規
    定告知應歸責人，是原處分機關遂於九十九年四月二十八日
    ，以裁監稽違字第裁六一—Ｉ00000000號裁決書，
    依違反道路交通管理處罰條例第十二條第一項第四款、第十
    二條第二項規定及違反道路交通管理事件統一裁罰基準及處
    理細則等規定，裁處罰鍰新臺幣(下同)五千四百元，於法並
    無不合等語。
二、受處分人聲明異議意旨略以：案外人劉國強於八十七年五月
    十九日以分期付款方式向受處分人購買三陽五十ＣＣ重型機
    車一臺，車號為ＳＱＮ─八六三號，分期價金未付清，又不
    知去向，致異議人追索無著，受有損害，又受處分人於八十
    八年四月六日向監理站辦理拒不過戶註銷，請求將違反道路
    交通管理事件之裁決轉移現所有人或肇事者等語。
三、按使用吊銷、註銷之牌照行駛者，處汽車所有人三千六百元
    以上一萬零八百元以下罰鍰，並禁止其行駛，且牌照吊銷之
    ，道路交通管理處罰條例第十二條第一項第四款、第十二條
    第二項定有明文。又前揭條文所稱「所有人」之意義為何，
    道路交通管理處罰條例並無明文定義，惟汽車屬於動產，民
    法上動產物權之讓與非將動產交付不生效力（民法第七百六
    十一條第一項前段），並非以「登記」或「過戶」為要件，
    雖然道路交通管理各項異動登記之「車主」部分，於行政或
    訴訟程序上有推定何人是「所有人」之效力，但在解釋上道
    路交通管理處罰條例「所有人」為何人，仍應從民法之規定
    。至於汽車所有人怠於辦理各項異動登記，而影響交通管理
    秩序之情形，同條例第十六條第一項第一款已有處罰之明文
    ，並不能將各項異動登記之「車主」視同「汽車所有人」（
    臺灣高等法院臺中分院九十二年度交抗字第八二五號、九十
    七年度交抗字第一一二三號、臺灣高等法院九十八年度交抗
    字第一九二二號、九十六年度交抗字第二二八號裁定意旨參
    照。)。基上，汽車不依限期參加定期檢驗、汽車行駛於應
    繳費之公路不依規定繳費，處罰之對象為「汽車所有人」，
    亦應係違規時汽車之真正所有權人而言，而非汽車之登記名
    義人。因車籍資料僅係監理機關對於車輛管理之行政登記事
    項，車籍資料上車主名稱登記，雖可據以作為該車所有人之
    判斷依據，然該車籍資料所登記之車主，並非當然即為民法
    上之真正所有權人。
四、再按同條例第八十五條第一項、第四項規定；「本條例之處
    罰，受舉發違反道路交通管理事件之受處罰人，認為受舉發
    之違規行為應歸責他人者，應於舉發違反道路交通管理事件
    通知單應到案日期前，檢附相關證據及應歸責人相關證明文
    件，向處罰機關告知應歸責人，處罰機關應即另行通知應歸
    責人到案依法處理。逾期未依規定辦理者，仍依本條例各該
    違反條款規定處罰。」、「依本條例規定逕行舉發或同時併
    處罰其他人之案件，推定受逕行舉發人或該其他人有過失。
    」違反道路交通管理事件統一裁罰標準及處理細則第三十六
    條復明定：「本條例之處罰，受舉發違反道路交通管理事件
    之被通知人，認為受舉發之違規行為應歸責他人者，應於通
    知單記載之應到案日期前，檢附相關證據及足資辨識、通知
    應歸責人之證明文件，向處罰機關告知應歸責人，處罰機關
    應即另行通知應歸責人到案依法處理。逾期未依規定辦理者
    ，仍依本條例各該違反條款規定處罰。」雖均科予「汽車所
    有人」於一定期限內負有告知違規駕駛人之義務。但其目的
    在於使處罰機關對於逕行舉發案件，究應處罰汽車「所有人
    」或「駕駛人」能有所遵循，並非使處罰對象發生終局變更
    ，而是以形同法律推定之方式避免交通違規行為人僥倖脫法
    ，然而就汽車所有人確非違規當時之駕駛人之情況下，如不
    予區分而固守前揭規定，實有違行政程序法第六條禁止差別
    待遇之平等原則之明文規定。蓋因真正駕駛人之交通違規情
    節雖有輕重之別，但汽車所有人疏未將該名駕駛人之姓名、
    年籍資料及時通報予處罰機關，至多僅為法定作為義務之違
    反，就其不作為態樣而言並無輕重高下之不同，自不得將原
    應處罰駕駛人高低不等之不利益結果，全然轉嫁由汽車所有
    人承擔。否則，勢將造成處罰機關對於汽車所有人相同違反
    告知義務行為之處罰內容，取決於他人交通違規情節之輕重
    ，自係就同一行政不法事件而為相異之處理，且無明顯可為
    差別待遇之合理基礎，實難謂與行政程序法第六條揭櫫之平
    等原則無違（臺灣高等法院臺中分院九十六年度交抗字第一
    ○一一號裁定意旨參照）。又處罰機關經查證結果，如已能
    清楚得悉真正駕駛人之誰屬，自應針對實際違規之人科予行
    政處罰，以收警惕規制之效；倘因前揭規定適用結果，明知
    交通違規者另有其人，卻反而堅持處罰並未實際違規之汽車
    所有人，對於維持交通秩序目的之達成當無任何助益可言，
    自屬違反行政程序法第七條第一款比例原則中「適合性原則
    」之要求。行政機關如要對違反該項告知義務之汽車所有人
    科以處罰，應將汽車所有人逾期始行告知應歸責人姓名之行
    為，另行修法設獨立條項罰之，方能在達成行政目的與不致
    過度侵害民眾權益之雙重考量下取得平衡。是以道路交通管
    理處罰條例第八十五條第一項及違反道路交通管理事件統一
    裁罰標準及處理細則第三十六條之規定均應依前述行政管制
    目的而為限縮解釋，以免產生違憲疑慮。此外，鑒於道路交
    通管理處罰條例之制定，係為加強道路交通管理，維護交通
    秩序及確保交通安全，故對於上開逕行舉發之違規事件，原
    則上推定汽車所有人具有可歸責之過失，而對其課以舉證真
    正之違規駕駛人或證明無可歸責之事由存在，始能免除受罰
    之責任，亦即若汽車所有人得以充分證明該違規事實全然與
    其無關，而僅能歸責於該汽車實際駕駛人時，即能依照道路
    交通管理處罰條例第八十五條第一項規定，轉而處罰實際駕
    駛人，而免除汽車所有人交通違規責任，並非將法律所定應
    由汽車駕駛人承擔之處罰責任，恣意轉嫁於未駕駛汽車之所
    有人(臺灣高等法院臺中分院九十八年度交抗字第五二四號
    裁定意旨參照)。
五、經查：
(一)車牌號碼ＳＱＮ─八六三號輕型機車登記於受處分人名下，
    於前揭所示違規時間、地點，因使用註銷之牌照行駛公路之
    違規事實，為警製單舉發，並經原處分機關於九十九年四月
    二十八日，以裁監稽違字第裁六一—Ｉ00000000號
    裁決書依違反道路交通管理處罰條例第十二條第一項第四款
    、第十二條第二項規定予以裁處，又本件受處分人於八十七
    年五月十九日與案外人劉國強簽立契約書，約定受處分人將
    車號ＳＱＮ─八六三號輕機車以分期付款方式售予案外人劉
    國強，於價款尚未全部清償前，案外人劉國強僅得先行占有
    領牌使用上開機車，該車輛在未過戶予案外人劉國強前，行
    車執照仍以受處分人名義使用等內容有契約書一紙在卷可稽
    。惟因案外人劉國強未能依該契約所定條款完全履行完畢，
    即人車不知去向，致該車未能完成過戶登記等情，有汽車車
    籍查詢、機車異動歷史查詢、違規查詢報表、舉發違反道路
    交通管理事件通知單及交通部公路總局臺中區監理所臺中市
    監理站裁決書各一份在卷可稽，足證上開車輛雖有上開所示
    之違規情事，惟本案受處分人早於本件之違規行為發生前即
    將上開機車出售並交付案外人劉國強，並由原處分機關辦理
    拒不過戶註銷行照及牌照之登記程序完畢。原處分機關於行
    政作業既已完成「拒不過戶註銷手續」之相關程序完畢，足
    見在原處分機關之檔存資料中，受處分人確已非該車輛之實
    際占有人，併此亦為原處分機關所知之甚詳，應無疑義。
(二)又受處分人因案外人劉國強之行為致喪失本案車輛之實質管
    領權能，已無從對本案車輛施以任何支配，或對駕駛人資格
    、行為為任何形式之約束、注意，而參之前揭所示違規時間
    、地點，因使用註銷之牌照行駛公路，當場經警以彰警交字
    第Ｉ00000000號舉發違反道路交通管理事件通知單
    舉發，係由楊麗香當場在該舉發違反道路交通管理事件通知
    單上簽名乙節，亦有上開舉發違規通知單影本一份在卷可憑
    ，足徵受處分人辯稱：本件違規行為應歸責於劉國強或肇事
    者楊麗香等語，並非無稽，足堪採信。從而，揆諸上揭說明
    ，本件車牌號碼ＳＱＮ─八六三號輕型機車於前揭違規時間
    ，其實際所有權人既難認係受處分人，且受處分人於該期間
    對該車亦無事實上之支配管領關係，並非前揭交通違規之行
    為人，則該車之上開違規行為，自無從歸責於受處分人，甚
    為明確。準此，原處分機關自不能僅因受處分人未於應到案
    日期前提出本件應歸責人相關證明文件為據，而認受處分人
    有何可歸責之事由。是以，本件違規事件既無證據證明受處
    分人為車輛之所有權人及實際駕駛人，自不得以受處分人為
    應受歸責之裁罰對象。
(三)再依道路交通管理處罰條例第八十五條第一項規定之文義，
    受處分人「逾期未依規定辦理」之效果，係處罰機關「仍依
    本條例各該違反條款規定處罰」，並未指發生失權之效果。
    且觀諸上開規定修正之立法理由，亦未表示逾期未告知即生
    失權效果。況若舉發通知單送達受處分人時，已逾通知單所
    定之到案期日，則因未符合道路交通管理處罰條例第八十五
    條第一項規定，即未生失權之效果。如此一來，將使有無失
    權之效果取決於舉發通知單送達之遲速，如送達在到案期日
    前者，即生失權效果；送達在到案期日後者，即不生失權效
    果，顯失公平（尤其若舉發通知單送達受處分人時，恰係通
    知單所定到案期日之同日或前一日，將使受處分人因無法及
    時告知應歸責他人之狀況，而承受失權之不公平結果），故
    受處分人逾期未辦理歸責事宜，若有檢具相關事證向法院聲
    明異議，法院仍應實質審理（臺灣高等法院暨所屬法院九十
    七年法律座談會刑事類提案第四一號研討結果參照）。從而
    ，本件經本院調查結果既已確認受處分人非車輛所有人，且
    受處分人於本件所示交通違規時間亦無占有使用該車之行為
    等節，則受處分人既確實並非本件違規之實際行為人，如上
    開所示違規行為亦不可歸責於受處分人，原處分機關逕對受
    處分人加以裁罰，即難認允洽。綜上所述，本件異議為有理
    由，原處分應予撤銷，並對受處分人為不罰之諭知。
六、據上論結，應依道路交通管理處罰條例第八十七條第二項、
    道路交通案件處理辦法第二十條前段，裁定如主文。
中    華    民    國    99    年    6     月    8     日
                      交通法庭  法  官  江奇峰
以上正本證明與原本無異。
如不服本裁定，應於送達後五日內，向本院提出抗告狀。
                                書記官  江慧貞
中    華    民    國    99    年    6     月    8     日

司法院資訊處製作；財團法人民間司法改革基金會備份。
